【裁判字號】    91,訴,2227
【裁判日期】    920227
【裁判案由】    侵權行為損害賠償
【裁判全文】
臺灣臺南地方法院民事判決  九十一年訴字第二二二七號
    原      告  甲○○
    訴訟代理人  張仁懷律師
    被      告  乙○○
    訴訟代理人  黃進祥律師
                江順雄律師
                黃建雄律師
右當事人間，請求損害賠償事件，本判決如左：
    主    文
被告應給付原告新臺幣貳拾萬元，及自民國九十一年十月三十一日起至清償日止，按
週年利率百分之五計算之利息。
原告其餘之訴駁回。
訴訟費用，由被告負擔十分之二；餘由原告負擔。
本判決第一項於原告以新臺幣陸萬陸仟元為被告供擔保後，得假執行。但被告如於假
執行程序實施前，以新臺幣貳拾萬元為原告預供擔保，得免為假執行。
原告其餘假執行之聲請駁回。
    事實及理由
一、原告主張：
  (一)查被告乙○○之夫陳榮旭與原告素有生意往來，陳榮旭於民國八十四年十二月間
    ，以新臺幣（下同）一百七十萬元，向原告購買沖床機器一台及其周邊設備，由
    被告簽發面額一百七十萬元之支票一紙交付原告以為價金之給付，並授權由原告
    在該紙支票上填上發票日，詎事後被告反悔，竟基於明知不實事項，意圖使原告
    受到刑事處分，於八十七年五月六日，向臺灣臺南地方法院提起自訴，指原告未
    經授權即擅自填發票日為八十五年十一月二十五日，並加以提示，致支票跳票，
    嚴重影響其信用，原告涉及偽造有價證券云云，案經鈞院長時間審理，認被告所
    訴與事實不服，以八十七年度自字第二一八號判決原告無罪，詎被告猶不服該判
    決，提起上訴，均遭臺灣高等法院臺南分院以九十年度台上字第二七三七號、九
    十年度上更（一）字第二七二號駁回上訴，原告終經無罪確定，至被告之誣告行
    為，經原告提起自訴後，則經鈞院於九十一年一月二十九日以九十年度自字第四
    ○七號判決，處有期徒刑六月，緩刑三年確定。
  (二)被告明知不實之事項，意圖使原告受刑事處分，竟不惜自八十七年五月開始興訟
    ，直至九十年間原告經判決無罪始告停止，時間長達三年多，訴訟期間原告不僅
    疲於奔命，身心嚴重受損，名譽上之損害更是無法估計，查被告身兼縱達事業有
    限公司（資本額一千萬元）、縱貫企業有限公司（資本額六百萬元）之負責人，
    因被告之誣告，致原告名譽、商譽均嚴重受損，為此要求被告賠償一百萬元，以
    為慰撫等語。
  (三)聲明：被告應給付原告一百萬元，及自九十一年十月三十一日起至清償日止，
    按週年利率百分之五計算之利息。原告願供擔保請准宣告假執行。
二、被告則以：
  (一)被告涉嫌誣告原告案件，在臺灣高等法院臺南分院九十一年度上訴字第二九七號
    案中，兩造已於九十一年三月二十七日庭期，經承辦法官細心斡旋，達成圓滿解
    決，原告並表明不再追究，此從該案中雙方均各自撤回上訴可明。
  (二)原告既已撤回上訴，且表明不再追究之意，被告亦同樣撤回上訴，則當時原告若
    果真受有損害，亦已回復，無任何損害可言。況偽造文書之刑事判決最後亦判無
    罪，名譽且已回復，因之，原告再為請求侵權行為之損害賠償應屬無據。
  (三)按原告主張因被告之誣告行為致名譽、商譽受有損害云云。然原告僅以誣告為賠
    償論斷依據，則案經判處被告罪刑，是非早已明白，於原告應無甚痛苦之可言，
    更無所謂名譽、商譽受到損害，否則不會於九十一年三月二十七日撤回上訴。又
    原告復主張因誣告導致名譽、商譽受到損害，其間是否具有因果關係，原告自應
    就此負舉證之責等語置辯。
  (四)聲明：駁回原告之訴。如受不利之判語決，願提供擔保請准宣告免為假執行
    。
三、本件緣起被告於八十七年五月六日，以原告未經同意，擅自將被告之夫陳榮旭所
    交付、用以擔保機器價款之面額一百七十萬元支票填上發票日後提示兌領，導致
    該支票退票而影響被告經濟信用等情，向本院刑事庭自訴原告涉有偽造有價證券
    罪嫌。經臺灣高等法院臺南分院於九十年八月二十七日以九十一年度上更（一）
    字第二七二號判決原告無罪確定。原告乃於九十一年十一月二十二日，以被告涉
    嫌誣告為由，向本院刑事庭提起自訴，經本院以九十年度自字第四○七號判決被
    告有期徒刑六月、緩刑三年後，兩造均不服，分別提起上訴，惟於上訴審理中，
    兩造又分別撤回上訴而告確定。
四、原告主張被告有侵害其權利之行為，乃以上開刑事判決結果作為憑據，而被告對
    於前揭刑案審理過程固不爭執，惟仍不服判決結果，辯稱確實未授權原告自行填
    載發票日，伊並未誣告云云。經查：
  (一)被告之夫陳榮旭於八十四年十二月間，向原告購買沖床機器及包括模具墊、空壓
    機、收料機、模具固定鎖夾、空氣固定送風管路、油壓回油壓升機等周邊設備等
    情，業經陳榮旭於臺灣高等法院臺南分院證述甚明（九十一年度上更（一）字第
    二七二號、九十年八月八日訊問筆錄），並有前開周邊設備清單附於本院刑事庭
    八十七年度自字第二一八號案卷可稽（第一○四頁），堪認屬實。而上揭沖床機
    器乃原告於八十二年十月間向訴外人村正機械工廠以一百六十五萬元購買，其餘
    模具墊等周邊設備則價值四十一萬七千元，則有合約書影本（前揭本院案卷第四
    頁）、上開清單可佐，縱使扣除機器折舊，依據該機器之耐用年數為十年，採平
    均法計算，八十四年十二月間原告出賣機器時，該機器價值至少仍有一百三十五
    萬元，加計價值四十一萬七千元之周邊設備，則原告於刑事程序中主張所出賣機
    器、周邊設備等之總價為一百七十萬元，應非無據。
  (二)陳榮旭於八十四年十二月間，向原告購買上開機械、周邊設備後，先於八十五年
    元月間，在其住處交付前引一百七十萬元支票，嗣經原告於八十五年十一月二十
    五日提示該支票並遭退票後，陳榮旭又於八十六年一月間另行開具每月一期之支
    票十四紙交付原告已換回該一百七十萬元支票，而該十四張支票之前十三張面額
    均為十二萬元，最後一張則為十四萬元，總額亦為一百七十萬元，此為被告於刑
    事程序中陳述甚詳；參諸商場交易習慣，多以三至六個月之遠期支票交付價金，
    而被告之夫陳榮旭卻於八十四年十二月間收受原告機械、周邊設備之交付後，先
    以未載發票日之「無效」支票作為擔保，遲至一年多後之八十六年一月間始交付
    用以分期付款之十四紙支票，顯然不合情理，益證陳榮旭於八十五年一月間所交
    付原告之一百七十萬元支票，乃為支付價金之用。
  (三)陳榮旭所交付原告之一百七十萬元支票既為支付價金之用，參之兩造於刑事程序
    中，均一致陳稱彼此間原為好友關係，以及被告及其夫陳榮旭屢次提及須嗣原告
    出售之機器順利生產後始給付價金，可認陳榮旭所以交付未載發票日之支票予原
    告，乃因兩造間於成立買賣契約時尚未確定給付價金之日期，待雙方就日期達成
    合意後，始由原告自行填載發票日。則原告於雙方合意給付價金之日期，持陳榮
    旭用以支付價金之支票提示兌領，本即為契約內容，自應認為原告係基於被告或
    其夫陳榮旭之同意而填載發票日，更無偽造有價證券要件之該當，被告明知於此
    ，仍指稱原告未經授權而偽造支票，已難認無構陷行為。
  (四)末查，原告曾於八十七年間，以被告之夫陳榮旭所開具前揭十四紙支票中二紙屆
    期提示遭退票，而對陳榮旭提起詐欺自訴，後經本院刑事庭及臺灣高等法院臺南
    分院均判處陳榮旭無罪確定。至被告對原告所提上開偽造有價證券之自訴，則係
    於臺灣高等法院臺南分院審理時所提出，被告藉由刑事自訴手段，報復原告對伊
    夫陳榮旭自訴之意思昭然，則被告有使原告受刑事處分之誣告故意，更可認定。
  (五)綜上所述，被告因與原告間有關買賣機械價金之糾紛，為報復原告對伊夫陳榮旭
    提起詐欺自訴，而基於使原告受刑事處分之意圖，虛構原告未經授權填載支票發
    票日之事實，向本院刑事庭誣告之行為，自屬對於原告權利之不法侵害。再查原
    告身為縱貫公司、縱達公司負責人，此有原告所提出該二公司營利事業登記證可
    憑，而如同原告般從事商業活動之人，如涉犯偽造有價證券等罪名，將對個人經
    濟信用造成相當損害，於法院乃屬顯著之事實，則原告因被告之侵權行為而受有
    名譽上損害，復堪認定，是原告基於民法第一百八十四條第一項、第一百九十五
    條第一項，請求被告對原告非財產上之損害賠償相當之金額，乃有理由，應予准
    許。至被告請求調取縱達公司、縱貫公司於訴訟前後年度營利事業所得稅申報書
    、資產負債表及損益表等，藉以證明原告商譽並未受損乙節，則因事業營收之成
    長或衰退，除經營者個人因素外，尚包括外在景氣條件，縱或原告所經營之前開
    二家公司於被告誣告訴訟期間，營收並無衰退情形，並不表示原告個人名譽未受
    影響，反之亦然，是被告請求調查之此項證據，對於本院認定並無影響，自無調
    查之必要，附此敘明。
五、被告另辯稱原告於前開誣告案件之上訴審理程序中，已經拋棄民刑事請求權，不
    應再行起訴請求損害賠償云云，則為原告所否認，陳稱當時係因承審法官諭知被
    告剛生產完，不能入獄服刑，詢問其是否撤回，其始同意撤回等語。經本院依職
    權調閱該案即臺灣高等法院臺南分院九十一年度上訴字第二九七號案卷，兩造於
    九十一年三月二十七日當庭聲明撤回上訴之情形為：法官先詢問原告「被告貨款
    有無還清？」，原告答稱已經還清，法官隨即詢問兩造是否還要上訴，原告乃答
    稱要撤回上訴，被告隨後稱也要撤回上訴，有該次庭期之訊問筆錄可考。雖法庭
    記錄受限於書記官記錄之速度，實際上無法鉅細靡遺地記載法庭內所有對話與相
    關情境，惟審判期日之訴訟程序，專以審判筆錄為證，刑事訴訟法第四十七條定
    有明文，而據前揭訊問筆錄記載，臺灣高等法院臺南分院法官對兩造勸諭和解時
    ，並未提及拋棄民事損害賠償請求權，原告亦僅表示撤回刑事上訴，而非概括地
    拋棄所有權利，經函調該次庭期錄音結果，又已逾保存期限而銷毀，是被告所稱
    原告已經拋棄民事上損害賠償請求權云云，實無具體事證可供憑採。再觀諸原告
    撤回上訴之時，本件民事訴訟尚未繫屬，其間相隔更超過半年，可知原告係於刑
    案結束後相當期間，始另行起意提起本件民事訴訟，則原告於聲明撤回上訴之時
    ，縱有不再追究被告責任之意思，其真意應僅止於被告之刑事責任，尚難認為包
    括被告之民事責任，被告此部份抗辯亦不足採。
六、原告因被告之誣告行為，自八十七年五月起，直至九十年八月二十七日前述偽造
    有價證券案件終結止，三年間身繫訟累，不僅因該案判決結果未定，經濟信用遭
    他人質疑，為該訴訟程序之付出之勞力、時間、費用等更難以估計，精神上受有
    相當痛苦，堪予認定。次按人身無價，人格權受侵害所生之慰撫金固具廣義損害
    賠償之性質，究仍與賠償財產上有形之損害不同，其損害額非如同有形損害般可
    以計算，至應如何始認為適當，則應由法院斟酌各種情形定其數額，被告爭執原
    告應舉證證明其因誣告行為所受損害之數額，容有誤會，並不足取。再按名譽權
    被侵害，被害人雖非財產上之損害，亦得依民法第一百九十五條第一項前段規定
    ，請求賠償相當之金額。所謂相當之金額，應以實際加害情形與名譽是否重大，
    及被害人之身分、地位與加害人經濟狀況等關係定之，最高法院四十七年臺上字
    第一二二一號著有判例可供參照，本院斟酌被告誣指原告涉有偽造有價證券罪嫌
    ，乃導因於兩造間因上揭機械、周邊設備買賣糾紛，原告先對被告之夫陳榮旭自
    訴詐欺，被告遂提起該偽造有價證券自訴以為報復，因此對於原告之名譽權造成
    侵害；原告為縱貫公司、縱達公司負責人，另有土地八筆、房屋二戶、有價證券
    若干，顯係具相當資力之人，而被告除與其夫共同經營資本額一百萬元之旭順鑫
    企業有限公司外，另有銀行存款二筆，此據本院依職權向財政部財稅資料中心調
    兩造報稅資料核閱甚明；以及兩造自八十五年迄今，一再反覆相互控訴，被告虛
    構事實誣陷原告，固屬非是，惟藉由司法程序企圖打擊對方，仍非消弭紛爭之道
    ，且法院所核定賠償金額如超過被告經濟能力過多，不僅無助於原告賠償之取得
    ，並徒然加深雙方仇恨，故認原告請求非財產損害一百萬元，乃屬過高，應予核
    減為二十萬元，方屬公允，逾此數額之請求，為無理由。
七、末按給付有確定期限者，債務人自期限屆滿時起，負遲延責任。給付無確定期限
    者，債務人於債權人得請求給付時，經其催告而未為給付，自受催告時起，負遲
    延責任。其經債權人起訴而送達訴狀，或依督促程序送達支付命令，或為其他相
    類之行為者，與催告有同一之效力；民法第二百二十九條第一、二項分別定有明
    文。又遲延之債務，以支付金錢為標的者，債權人得請求依法定利率計算之遲延
    利息。但約定利率較高者，仍從其約定利率；而應付利息之債務，其利率未經約
    定，亦無法律可據者，週年利率為百分之五；亦為同法第二百三十三條第一項及
    第二百零三條所明定。查原告請求被告給付非財產上損害賠償，就前開有理由部
    份金額，並未定有給付之期限，則原告請求自起訴狀繕本送達被告之翌日起，按
    週年利率百分之五計算之利息，並無不合；又本件起訴狀繕本係於九十一年十月
    三十日送達被告收受，有送達證書附卷宗可憑，則原告請求被告應自九十一年十
    月三十一日起，按週年利率百分之五計算遲延利息，核與上開規定並無違背，自
    無不合。
八、兩造陳明願供擔保，聲請宣告假執行或免為假執行，經核原告勝訴部分，合於法
    律規定，爰分別酌定相當之擔保金額宣告之；原告其餘假執行之聲請，因訴之駁
    回而失所依據，不予准許。
九、結論：本件原告之訴，為一部有理由，一部無理由，並依民事訴訟法第七十九條
    但書、第三百九十條第二項、第三百九十二條，判決如主文。
中      華      民      國    九十二    年      二      月    二十七    日
                                臺灣臺南地法院民事第二庭
~B法      官  吳坤芳
右為正本，係照原本作成。
如對本判決上訴，須於判決送達後廿日內向本院提出上訴狀。
中      華      民      國    九十二    年      二      月    二十七    日
~B法院書記官  陳怡吟


司法院資訊處製作；財團法人民間司法改革基金會備份。
